臺北高等行政法院判決
　　　　　　　　　　　　　　　　　　 94年度簡字第00501號
原　　　告　甲○○
被　　　告　臺北市政府社會局
代　表　人　薛承泰（局長）
訴訟代理人　乙○○
　　　　　　丙○○
上列當事人間因低收入戶事件，原告不服臺北市政府中華民國94
年6月9日府訴字第09411839200號訴願決定，提起行政訴訟，本
院判決如下：
　　主  文
原告之訴駁回。
訴訟費用由原告負擔。
　　事  實
一、事實概要：原告原為台北市低收入戶，因接受台北市93年度
    低收入戶總清查，經台北市中正區公所初審後列冊以民國（
    下同）94年1月20日北市正社字第09430118900號函送被告複
    核，案經被告審認原告全戶存款投資平均每人超過新台幣（
    下同）15萬元，且全戶人口之土地及房屋價值亦超過500萬
    元，與社會救助法第4條第1項規定不合，乃以94年1月25日
    北市社二字第09430788100號函核定自94年3月起註銷其低收
    入戶資格，並由台北市中正區公所以94年2月22日北市正社
    字第09430317800號函轉知原告審查結果。原告不服，提起
    訴願，遭決定駁回，遂提起行政訴訟。
二、兩造聲明：
    (一)原告聲明：
      1.訴願決定及原處分均撤銷。
      2.訴訟費用由被告負擔。
    (二)被告聲明：
      如主文所示。
三、兩造之主張：
　　(一)原告主張：
      原告孤苦無依，在台灣銀行根本沒有本金218,090元之存
      款，且健康不佳，無法工作，生活相當困苦貧窮，極須救
      助。原告所有之安康國宅，無法租且無法居住，原告曾請
      里長證明原告無法繼續生活下去；又原告與父親已脫離關
      係，財產分開，其父之不動產及存款，均不能計入原告之
      財產內，故原告符合低受入戶之資格，請判決如訴之聲明
      。
    (二)被告主張：
      1.按社會救助法第4條規定：「本法所稱低收入戶，指經
        申請戶籍所在地直轄市、縣（市）主管機關審核認定，
        符合家庭總收入平均分配全家人口，每人每月在最低生
        活費以下，且家庭財產未超過中央、直轄市主管機關公
        告之當年度一定金額者。前項所稱最低生活費，由中央
        、直轄市主管機關參照中央主計機關所公布當地區最近
        一年平均每人消費支出百分之60定之，並至少每3年檢
        討1次；直轄市主管機關並應報中央主管機關備查。第1
        項所稱家庭財產，包括動產及不動產，其金額應分別定
        之。第1項申請應檢附之文件、審核認定程序等事項之
        規定，由直轄市、縣（市）主管機關定之。」（台北市
        94年度最低生活費標準為每人每月13,562元，動產平均
        每人15萬元及全戶不動產500萬元）。同法第5條規定：
        「前條第1項所稱家庭，其應計算人口範圍，除申請人
        外，包括下列人員：一、配偶。二、直系血親。三、同
        一戶籍或共同生活之兄弟姊妹。四、前三款以外，認列
        綜合所得稅扶養親屬免稅額之納稅義務人。前項各款人
        員有下列情形之一者，不列入應計算人口範圍：一、不
        得在臺灣地區工作之非本國籍配偶或大陸地區配偶。二
        、未共同生活且無扶養事實之特定境遇單親家庭直系血
        親尊親屬。三、無工作收入、未共同生活且無扶養能力
        之已結婚直系血親卑親屬。四、應徵集召集入營服兵役
        或替代役現役。五、在學領有公費。六、入獄服刑、因
        案羈押或依法拘禁。七、失蹤，經向警察機關報案協尋
        未獲，達六個月以上。」同法第5條之1規定：「第4條
        第1項所稱家庭總收入，指下列各款之總額：一、工作
        收入，依下列規定計算：(一)依全家人口當年度實際工作
        收入並提供薪資證明核算。無法提出薪資證明者，依最
        近一年度之財稅資料所列工作收入核算。(二)最近1年度
        之財稅資料查無工作收入，且未能提出薪資證明者，依
        臺灣地區職類別薪資調查報告各職類每人月平均經常性
        薪資核算。(三)未列入臺灣地區職類別薪資調查報告各職
        類者，依中央主計機關公布之最近1年各業員工初任人
        員平均薪資核算。（92年度初任人員平均薪資每月
        23,742元）(四)有工作能力未就業者，依基本工資核算（
        94年度基本工資每月15,840元）。但經公立就業服務機
        構認定失業者，其失業期間得不計算工作收入，所領取
        之失業給付，仍應併入其他收入計算。二、動產及不動
        產之收益。三、其他收入：前2款以外非屬社會救助給
        付之收入。前項第3款收入，由直轄市、縣（市）主管
        機關認定之。」同法第5條之2：「規定下列土地，經直
        轄市、縣（市）主管機關認定者，不列入家庭之不動產
        計算：一、未產生經濟效益之原住民保留地。二、未產
        生經濟效益之公共設施保留地及具公用地役關係之既成
        道路。前項第一款土地之認定標準，由中央原住民族事
        務主管機關會商本法中央及地方主管機關定之。」同法
        第5條之3規定：「本法所稱有工作能力，指16歲以上，
        未滿65歲，而無下列情事之一者：一、25歲以下仍在國
        內就讀空中大學、高級中等以上進修學校、在職班、學
        分班、僅於夜間或假日上課、遠距教學以外學校，致不
        能工作者。二、身心障礙致不能工作。三、罹患嚴重傷
        、病，必須3個月以上之治療或療養致不能工作。四、
        獨自照顧特定身心障礙或罹患特定病症且不能自理生活
        之共同生活或受扶養親屬，致不能工作。五、獨自扶養
        6歲以下之直系血親卑親屬致不能工作。六、婦女懷胎6
        個月以上至分娩後二個月內，致不能工作。七、受禁治
        產宣告。」台北市政府90年8月23日府秘二字第
        9010798100號公告：「主旨：公告本府主管業務委任事
        項，並自90年09月01日起生效。．．．公告事項．．．
        四、本府將下列業務委任本府社會局，以該局名義執行
        之．．．(三)社會救助法中有關本府權限事項。．．．」
        依民法第1114條規定：「左列親屬，互負扶養之義務：
        一、直系血親相互間。二、夫妻之一方與他方之父母同
        居者，其相互間。三、兄弟姐妹相互間。四、家長家屬
        相互間」。台北市政府94年2月24日府社二字第
        09404253100號公告：「主旨：公告本市因應94年1月19
        日公布修正之社會救助法暨93年度低收入戶總清查後有
        關各類低收入戶資格之存續期間。．．．公告事項．．
        ．四、動產或不動產其一不符規定者：准予延續其低收
        入戶身分至94年6月止，惟該過渡期間僅享學雜費減免
        、第五類健保人口加保、托育補助、老人、身心障礙者
        安置照顧等低收入戶相關福利，但不予發放生活扶助費
        。」
　    2.本件原告起訴理由略謂：
        原告根本沒有存款本金218,090元，且從未在臺灣銀行
        開過戶頭，請恢復原告之低收入戶資格。
      3.卷查本案，應予駁回之理由如下：
        查原告甲○○，未婚，依社會救助法第5條規定，家庭
        總收入應計算人口範圍為原告直系血親及與原告同戶籍
        之兄弟姊妹：原告、原告父親、原告母親、原告兄及原
        告弟，是以本案原告全戶共計5人。原告及原告弟為台
        北市低收入戶之輔導人口。依財稅單位所提供最近1年
        度（92年度）財稅資料顯示：
        (1)原告（甲○○，48年12月18日出生），46歲，未婚，
          領有台北市核發之身心障礙手冊，係多重障礙重度，
          依92年財稅資料有利息所得1筆計3,448元，故每月收
          入以287元計。其利息所得3,488元以臺灣銀行提供之
          92年1月1日至同年12月31日1年期定期存款平均固定
          利率1.581％推算，其存款本金為218,090元。
        (2)原告父親（吳甲子，13年7月8日出生），81歲，已婚
          ，依社會救助法第5條之1規定係屬無工作能力者，依
          92年度財稅資料有利息所得1筆計22,744元，故每月
          收入以1,895元計。其利息所得22,744元以臺灣銀行
          提供之92年1月1日至同年12月31日1年期定期存款平
          均固定利率1.581％推算，其存款本金為1,438,583元
          。另依92年度財稅資料有房屋1筆及土地2筆計
          3,697,050元。
        (3)原告母親（吳溫寶猜，21年4月3日出生），73歲，已
          婚，依社會救助法第5條之1規定係屬無工作能力者，
          依92年度財稅資料無任何所得，故每月收入以0元計
          。另依92年度財稅資料有房屋1筆及土地2筆計
          3,697,050元。
        (4)原告兄（吳國治，46年11月3日出生），48歲，已婚
          ，依社會救助法第5條原告兄與原告為同一戶籍之兄
          弟姊妹，為應計算人口範圍。依92年度財稅資料有薪
          資所得以1筆計92,500元，惟換算每月薪資為7,708元
          低於基本工資顯不合理，且無社會救助法第5條之3之
          情事，仍屬具有工作能力者，依社會救助法第5條之
          1（三）規定，每月收入以各業員工初任人員平均薪
          資23,742元計算，故每月收入以23,742元計。
        (5)原告弟（吳文全，54年6月8日出生），40歲，未婚，
          領有台北市核發之身心障礙手冊，係精神障礙中度，
          依社會救助法第5條之1第1項第2款係屬無工作能力者
          ，依92年度財稅資料有營利所得1筆計670元，故每月
          收入以56元計。另依92年度財稅資料有獎金中獎所得
           1筆計4,000元。
        (6)至原告主張並無存款本金，且從未於臺灣銀行開戶乙
          節，查92年度財稅資料，原告於中華郵政股份有限公
          司台北螢橋郵局有利息所得1筆，被告爰依93年8月9
          日北市社二字第09337427000號函規定，92年財稅資
          料之利息收入換算利率以臺灣銀行提供之92年1月1日
          至92年12月31日1年期定期存款之平均固定利率（
          1.581﹪）推算原告於中華郵政股份有限公司台北螢
          橋郵局之存款本金，原告主張恐有誤解，併予敘明。
      4.綜上，原告全戶5人家庭年總收入為311,766元，平均每
        人每月收入為5,196元，依92年財稅資料有利息所得2筆
        計26,192元及獎金中獎所得1筆計4,000元，惟依93年8
        月9日北市社二字第09337427000號函規定，92年財稅資
        料之利息收入換算利率以臺灣銀行提供之92年1月1日至
        92年12月31日1年期定期存款之平均固定利率（1.581﹪
        ）推算，其存款本金為1,656,673元，故合計全戶動產
        為1,660,673元，平均每人為332,135元。另依92年度財
        稅資料有房屋2筆及土地4筆合計7,394,100元，依94年
        度台北市最低生活費標準暨家庭財產金額（全戶平均每
        人每月總收入為13,562元，全家人口之存款投資平均每
        人不超過15萬元及全家人口之土地房屋價值不超過500
        萬元），原告全戶動產及不動產超過標準，不符合低收
        入戶資格，且依台北市政府94年2月24日府社二字第
        09404253100號公告，動產及不動產均不符規定者自94
        年3月起註銷其低收入戶資格。從而，揆諸前揭規定，
        被告自94年3月起註銷原告原享領資格，並無違誤，原
        處分請續予維持。
      5.綜上所述，本件原告之訴為無理由，敬請依法駁回原告
        之訴。
　　理  由
一、按社會救助法3條規定：「本法所稱主管機關：在中央為內
    政部；在直轄市為直轄市政府；在縣（市）為縣市政府。」
    第4條規定：「本法所稱低收入戶，指經申請戶籍所在地直
    轄市、縣（市）主管機關審核認定，符合家庭總收入平均分
    配全家人口，每人每月在最低生活費以下，且家庭財產未超
    過中央、直轄市主管機關公告之當年度一定金額者。‥‥。
    第1項所稱家庭財產，包括動產及不動產，其金額應分別定
    之。‧‧‧」第5條規定：「前條第1項所稱家庭，其應計算
    人口範圍，除申請人外，包括下列人員：一、配偶。二、直
    系血親。三、同一戶籍或共同生活之兄弟姊妹。四、前3 款
    以外，認列綜合所得稅扶養親屬免稅額之納稅義務人。‧‧
    ‧」台北市政府90年8月23日府秘二字第9010798100號公告
    ：「主旨：公告本府主管業務委任事項，並自90年9月1日起
    生效。‧‧‧公告事項‧‧‧四、本府將下列業務委任本府
    社會局，以該局名義執行之：‧‧‧（三）社會救助法中有
    關本府權限事項。‧‧‧」94年2月24日府社二字第
    09404253100號公告：「主旨：公告本市因應94年1月19日公
    布修正之社會救助法暨93年度低收入戶總清查後有關各類低
    收入戶資格之存續期間。‧‧‧公告事項：原為本市低收入
    戶，經93年度總清查後，其低收入戶資格存續期間依審核結
    果按以下各類別實施：‧‧‧三、動產及不動產均不符規定
    者（即全家人口之存款投資平均每人超過15萬元及全家人口
    之土地房屋價值超過500萬元者）自94年3月起註銷其低收入
    戶資格。四、動產或不動產其一不符規定者：准予延續其低
    收入戶身分至94年6月止，惟該過渡期間僅享學雜費減免、
    第5類健保人口加保、托育補助、老人、身心障礙者安置照
    顧等低收入戶相關福利，但不予發放生活扶助費。」被告94
    年3月4日北市社二字第09431983400號公告：「主旨：公告
    本市94年度最低生活費標準暨家庭財產金額。‧‧‧公告事
    項：本市94年度最低生活費標準定為每人每月13,562元；家
    庭財產之動產金額定為全家人口之存款投資平均每人不超過
    15萬元，家庭財產之不動產金額定為全家人口之土地房屋價
    值不超過500萬元，並自社會救助法修正公布生效日起生效
    。」
二、查本件原告甲○○，未婚，依社會救助法第5條規定，家庭
    總收入應計算人口範圍為原告直系血親及與原告同戶籍之兄
    弟姊妹，又依卷附戶籍資料所示，原告之全戶計有：原告、
    原告父親、原告母親、原告兄及原告弟等5人。原告及原告
    弟為台北市低收入戶之輔導人口。依卷附財稅單位所提供最
    近1年度（92年度）財稅資料顯示：
    (一)原告甲○○（48年12月18日出生），46歲，未婚，領有台
      北市核發之身心障礙手冊，係多重障礙重度，依92年財稅
      資料有利息所得1筆計3,448元，故每月收入以287元計。
      其利息所得3,488元，以臺灣銀行提供之92年1月1日至同
      年12月31日1年期定期存款平均固定利率1.581％推算，其
      存款本金為218,090元。
    (二)原告父親吳甲子（13年7月8日出生），81歲，已婚，依社
      會救助法第5條之1規定係屬無工作能力者，依92年度財稅
      資料有利息所得1筆計22,744元，故每月收入以1,895元計
      。其利息所得22,744元，以臺灣銀行提供之92年1月1日至
      同年12月31日1年期定期存款平均固定利率1.581％推算，
      其存款本金為1,438,583元。另依92年度財稅資料有房屋1
      筆及土地2筆計3,697,050元。
    (三)原告母親吳溫寶猜 (21年4月3日出生），73歲，已婚，依
      社會救助法第5條之1規定係屬無工作能力者，依92年度財
      稅資料無任何所得，故每月收入以0元計。另依92年度財
      稅資料有房屋1筆及土地2筆計3,697,050元。
    (四)原告兄吳國治（46年11月3日出生），48歲，已婚，依社
      會救助法第5條原告兄與原告為同一戶籍之兄弟姊妹，為
      應計算人口範圍。依92年度財稅資料有薪資所得以1筆計
      92,500元，惟換算每月薪資為7,708元，低於基本工資顯
      不合理，且無社會救助法第5條之3之情事，仍屬具有工作
      能力者，依社會救助法第5條之1（三）規定，每月收入以
      各業員工初任人員平均薪資23,742元計算，故每月收入以
      23,742元計。
    (五)原告弟吳文全（54年6月8日出生），40歲，未婚，領有台
      北市核發之身心障礙手冊，係精神障礙中度，依社會救助
      法第5條之1第1項第2款係屬無工作能力者，依92年度財稅
      資料有營利所得1筆計670元，故每月收入以56元計。另依
      92年度財稅資料有獎金中獎所得1筆計4,000元。
    (六)綜上，原告全戶5人家庭年總收入為311,766元，平均每人
      每月收入為5,196元，依92年財稅資料有利息所得2筆計
      26,192元及獎金中獎所得1筆計4,000元；惟依93年8月9日
      北市社二字第09337427000號函規定，92年財稅資料之利
      息收入換算利率以臺灣銀行提供之92年1月1日至92年12月
      31日1年期定期存款之平均固定利率（1.581﹪）推算，其
      存款本金為1,656,673元，故合計全戶動產為1,660,673元
      ，平均每人為332,135元。另依92年度財稅資料有房屋2筆
      及土地4筆合計7,394,100元，依94年度台北市最低生活費
      標準暨家庭財產金額（全戶平均每人每月總收入為13,562
      元，全家人口之存款投資平均每人不超過15萬元及全家人
      口之土地房屋價值不超過500萬元），原告全戶動產及不
      動產超過標準，不符合低收入戶資格；且依台北市政府94
      年2月24日府社二字第09404253100號公告，動產及不動產
      均不符規定者自94年3月起註銷其低收入戶資格。從而，
      被告自94年3月起註銷原告原享領資格，揆諸前揭規定，
      並無違誤，訴願決定予以維持，亦無不合。
三、至於原告主張在臺灣銀行並未有存款218,090元乙節，查依
    卷附92年度財稅資料顯示，原告係於中華郵政股份有限公司
    台北螢橋郵局有利息所得1筆計3,488元，被告爰依93年8月9
    日北市社二字第09337427000號函規定，92年財稅資料之利
    息收入換算利率以臺灣銀行提供之92年1月1日至92年12月31
    日1年期定期存款之平均固定利率（1.581﹪）推算原告於中
    華郵政股份有限公司台北螢橋郵局之存款本金有218,090元
    ，是原告上開主張應係誤解。又查，父母兄弟姐妹子女，乃
    自然血親，其關係基於法律規定而生，非可片面聲明而得脫
    離關係；又低收入戶家庭應計算人口範圍，除申請人外，尚
    包括其配偶、直系血親，同一戶籍或共同生活之兄弟姊妹及
    認列綜合所得稅扶養親屬免稅額之納稅義務人在內，前揭社
    會救助法第5條第1項定有明文；是原告主張其與父親已脫離
    關係，其父之財產不應計入云云，洵非可採。
四、綜上所述，本件原處分及訴願決定，俱無不合；原告所訴，
    核不足採；其聲明求為撤銷訴願決定及原處分，為無理由，
    應予駁回。又本件為簡易訴訟程序事件，依卷內資料及本院
    調查所得，事證已臻明確，故不經言詞辯論為之，併此敘明
    。
據上論結，本件原告之訴為無理由，依行政訴訟法第233條第1項
、第236條、第195條第1項後段、第98條第3項前段，判決如主文
。
中　　華　　民　　國　　94　　年　  12　　月　 13  　 日
                      第  四  庭  法  官  李得灶
上為正本係照原本作成。
本件以訴訟事件所涉及之法律見解具有原則性者為限，始得於本
判決送達後20日內向本院提出上訴狀並表明上訴理由，如已於本
判決宣示後送達前提起上訴者，應於判決送達後20日內補具上訴
理由（均按他造人數附繕本），且經最高行政法院許可後方得上
訴。
中　　華　　民　　國　　94　　年　  12　　月　 14  　 日
                                  書記官  陳清容
